臺灣橋頭地方法院民事判決　　　　　　110年度岡簡字第149號
原　　　告　陳維剛　
被　　　告　魏耀林　
訴訟代理人　陳怡君律師
上當事人間拆屋還地事件，本院於民國111年1月19日言詞辯論終
結，判決如下：
    主  文
被告應將坐落高雄市○○區○○段○○○地號土地如附圖所示編
號A 部分（面積三點五平方公尺）上之地上建物拆除後，將土地
返還原告。
訴訟費用由被告負擔。
本判決得假執行。
    事  實  及  理  由
一、原告主張：坐落高雄市○○區○○段000 地號土地（下稱系
    爭土地）為伊所有，被告所有之建物（下稱系爭房屋）無占
    有使用系爭土地之合法權利，卻將系爭房屋屋後增建而占用
    系爭土地如附圖所示編號A 部分土地（面積3.5 平方公尺，
    下稱系爭A 地），伊自得依民法第767 條第1 項之規定，請
    求被告將A地上之建物拆除後，將土地返還與伊等語。並聲
    明：㈠如主文第一項所示。㈡願供擔保請准宣告假執行。
二、被告則略以：伊並非故意逾越地界建築，且原告主張伊應拆
    除之建物部分，將造成系爭房屋無法正常使用，且存有破壞
    系爭建物結構之風險，拆除費用亦甚高，然原告僅能獲得約
    1 坪土地之利益，原告獲利與伊所受損害顯不相當，是伊主
    張依民法第796 條之1 第1 項規定，為顧及社會整體經濟利
    益及兼顧雙方當事人之權益，應得免為全部之移去。又伊亦
    主張原告有民法第148 條規定權利濫用之情形，再伊願依法
    以價購方式購買越界建築部分之土地等語，資為抗辯。並聲
    明：原告之訴駁回。
三、原告主張系爭土地為其所有，被告所有之系爭房屋後方增建
    部分占用系爭A 地等情，有系爭土地登記謄本在卷可按，並
    為被告所不爭執，並經本院會同兩造及地政人員至現場勘測
    屬實，有勘驗筆錄及複丈成果圖附卷可稽，堪信為真實。
四、按土地所有人建築房屋非因故意或重大過失逾越地界者，鄰
    地所有人如知其越界而不即提出異議，不得請求移去或變更
    其房屋。但土地所有人對於鄰地因此所受之損害，應支付償
    金，又按權利之行使，不得違反公共利益，或以損害他人為
    主要目的。行使權利，履行義務，應依誠實及信用方法。為
    民法第796 條第1 條第1 項、民法第148 條所明定。被告固
    以前詞置辯，惟被告並未舉證原告或原告之前手於其在系爭
    A 地上興建系爭房屋增建時，即明知有越界建築之情事而未
    提出異議，自無該條適用之餘地。且原告所有之房屋與被告
    所有之系爭房屋屋後本有空地，依被告所抗辯系爭房屋之建
    商於建屋初始即將屋後空地設置圍牆，是屋後亦未留防火巷
    等語（見本院第158 頁筆錄），然經本院至現場勘驗結果，
    已有部分住戶將屋後圍牆拆除而留出通道，且僅有被告該戶
    將屋後空地興建三層樓增建，而將空地完全占滿，有勘驗筆
    錄及照片可稽。是被告所為顯係為增加自己房屋之屋內使用
    空間，而將原有房屋予以「增建三層樓」，致占用原告房屋
    之屋後空地，此與社會整體經濟無涉，亦嚴重侵害原告之權
    利，不僅侵害系爭A 地3.5 平方公尺之面積，且其上建物高
    達三層樓，使兩造房屋後方部分緊連、棟距變為狹窄，影響
    居住品質難謂不大。再占用部分既屬增建，而非原本建築之
    一部，且經本院至現場勘驗結果，該占用系爭A 地之增建部
    分，一樓設為樓梯間，二樓則作為增加生活空間使用，三樓
    部分為加蓋陽台，可明顯與原建物區分，有勘驗筆錄及照片
    可佐，是被告將系爭A 地部分之增建拆除，只須將該部分內
    縮至原本建商交屋之狀態，難謂有無法拆除之情形，至拆除
    費用之多寡，乃係被告違反使用執照予以增建時即應自行考
    量之點。末審諸多有建商及民眾不顧建築法規和防火、居住
    安全之法令，只為增加自己私人多一點的使用空間，擅自將
    建物之法定空地、陽台或公共空間予以擅自增建，不但造成
    居住安全、防火逃生之隱患，也造成都市容貌之嚴重破壞，
    實難謂興建增建屬權利之合法行使而有保護必要，是被告抗
    辯原告請求其拆除系爭A 地上之增建，有民法第796 條之1
    第1 項、第148 條規定之適用，本院實難採認。
五、綜上所述，系爭土地為原告所有，而被告並未提出其占用系
    爭A 地之合法權利，則原告請求被告將系爭A 地上之建物拆
    除後，將土地返還原告，為有理由，應予准許。
六、本件為判決基礎之法律關係已臻明確，兩造其餘之攻擊防禦
    方法核與判決結果不生影響，毋庸一一論列，併此敘明。
七、准許宣告假執行及訴訟費用負擔之依據：民事訴訟法第389
    條第1 項第3 款、第78條。
　
中    華    民    國   111    年    2     月    11    日
                      岡山簡易庭法  官  盧怡秀
以上正本係照原本作成。
如對本判決上訴，須於判決送達後20日內向本院提出上訴狀。如
委任律師提起上訴者，應一併繳納上訴審裁判費。
中    華    民    國   111    年    2     月    11    日
                                書記官  陳昭伶